臺灣臺北地方法院民事判決　　　　　　 95年度重訴字第241號
原　　　告　高雄市政府
法定代理人　乙○
訴訟代理人　杜英達律師
複代理人　　謝啟明律師
　　　　　　方文君律師
被　　　告　國防部
法定代理人　甲○
訴訟代理人　徐克銘律師
　　　　　　洪大植律師
上列當事人間給付買賣價金事件，本院於民國九十六年六月十五
日言詞辯論終結，判決如下：
    主  文
原告之訴駁回。
訴訟費用由原告負擔。
    事實及理由
一、原告起訴時其法定代理人原為葉菊蘭，嗣於民國95年12月25
    日變更為乙○，並由乙○聲明承受訴訟，有其提出之聲明承
    受訴訟狀一件附卷可稽，核無不合，先予明。
二、原告起訴兩造於85年8月19日簽訂土地買賣協議書，由原告
    承購被告高雄市○○區○○段150、156、157地號之3筆土地
    。另外由原告以成本價提供翠峰國宅522戶予被告，由被告
    分配予上開土地之拆遷戶。其中第6條約定「甲方 (即原告)
    以成本價格提供翠峰社區國宅五二二戶交乙方 (即被告) 依
    法分配本基地上之國宅用地拆遷戶。另乙方前向甲方預借之
    君毅正勤社區國宅三十九戶額度一併抵銷。」、第7條約定
    「乙方應將分配後之拆遷戶名冊交甲方辦理繳款簽約進住手
    續。繳款方式為國宅售價百分之十五由拆遷戶於簽約進住時
    自行繳納，餘百分之八十五價款連同利息由乙方負責籌款，
    自拆遷戶簽約之日起二個月內向甲方付清，乙方掛帳期間之
    利率比照國宅貸款計算。」。被告所屬之海軍總司令部以
    85.10.07.(85)揚眷字第02742號來函以：「主旨：檢送左營
    海光三村、勝利新村暨聯勤四知14村等三眷村遷住翠峰國宅
    名冊乙份，請查照。說明：請依附件名冊發函通知承購戶辦
    理繳款、簽約、進住手續」，上開附件名冊計有470戶，並
    已載明各住戶遷住之翠峰國宅之棟別、門牌號碼、坪型通知
    470戶分配辦理，原告於85年10月間依上揭兩造協議書，遵
    約依被告通知之附件名冊，通知配住戶辦理繳款、簽約、進
    住手續完畢。該等分配戶其中469名於85年10月間均已辦妥
    繳交國宅售價之15%及簽約、進住，依上開協議書第7條，被
    告應於拆遷戶簽約之日起向原告付清國宅售價85%及利息，
    原告乃於85年12月10日以高市府宅四字第480 37號函通知被
    告依上開協議書第7條繳納該等469戶之85%之國宅價款及利
    息，惟被告所屬國防部總政治作戰部86.01.28.(86）祥祉
    962號函覆以翠峰國宅房價85%及利息之繳付期程，雖曾於協
    議書訂明，惟眷改特別預算尚未經行政院及立法院審查通過
    運作，無法依程序撥付。86年6月19日原告又以眷改特別預
    算已經立法院三讀通過，促被告繳付470戶85%價款及利息。
    經多次催繳，被告所屬國防部總政治作戰部87.04.30.(87 )
    祥祉4682號函始撥付新台幣（下同）12億2975萬3032元，惟
    其聲明上開款項僅係繳付施秀山等405名住戶85%價款，另趙
    海玉、董萬華二名，依規定收回眷舍註銷居住權，不予撥款
    ，餘額為張巫峰等63名違建戶之拆遷補償款7450萬6365元，
    不足85%房地總價款之差額款部份，則要求原告給予辦理國
    宅貸款，至此原告始知被告以85年10月7日函送交之470名之
    分配拆遷名冊，其中有63戶係違建戶，而被告以張巫峰等63
    名係違建戶配住資格有爭議為由，拖延、拒繳彼等房地價款
    85%及利息。惟原告對於被告提供之470個配住戶附件名冊，
    並無權審查其配住資格，該等配住戶依眷村改建條例或其他
    法津規定是否符合配住資格，配住何一棟別、門牌號碼、坪
    型等均為被告權責，實際上亦由被告自行辦理完畢，被告始
    行造附件名冊通知原告辦理後續之繳款、簽約、進住事宜。
    張巫峰等63名既在被告提供配住之名冊內，並經被告載明彼
    等配住之棟別、門牌號碼、坪型，原告亦僅得依被告提供配
    住之附件名冊，依協議書所載通知配住戶繳納85%價款及簽
    約、進住，原告所為者均係依雙方之協議履行並無任何疏失
    ，則被告自不得以其未善盡審核之責，疏忽或誤將張巫峰等
    63名係違建戶納入名冊之可歸責於被告自己之事由，作為拒
    絕依約繳付彼等85%價款之理由。經雙方多年來多次協商，
    均未達成或解決本件價金給付有關問題之共識。事涉本案之
    違建戶有49戶，其中張巫峰等20戶違建戶已同意自行繳交
    85%房價尾款，惟至94年9月底止，尚有胡莉麗等29戶之房地
    尾款本金未繳。核算被告應給付之訴訟標的金額為：
    67,487,603元（即胡莉麗等29戶所積欠之本金為40,656,440
    元連同各戶自簽約日起至94年9月30日止之利息計為18,591,
    718元、張巫峰等20戶各戶自簽約日起至各自繳交85%房價尾
    款日止所積欠之利息計為8,239,445元），被告依雙方之協
    議書當有給付之義務，爰依系爭協議書請求被告給付之。並
    聲明：被告應給付原告67,487,603元，及自94年10月1日起
    至清償日止，其中本金38,156,440元依附表一所示之國宅基
    金提供部份之利率、本金2,500,000元依附表一所示之銀行
    融資提供部份之利率計算之利息。
三、被告則以：系爭國宅之房地買賣契約乃存於「海光三村」等
    三村住戶與原告間，被告僅依法撥付輔助購宅款予原眷戶，
    及拆遷補助款予違占建戶，是以系爭土地買賣協議書雖為本
    件原告與被告機關所簽定，然本件系爭國宅之房地買賣契約
    係由「海光三村」等三村住戶與原告簽訂，被告機關並非該
    房地買賣契約之當事人，故被告應無負給付房地買賣價金之
    義務；被告僅依法提供補助購宅款予符合眷改條例所指原眷
    戶資格之受分配戶繳付餘款，至不符原眷戶資格而依法未能
    享有輔助購宅款之違占建戶者，由被告洽請原告協助渠等辦
    理銀行貸款繳納，是以系爭土地買賣協議書第7條約定，僅
    為繳款程序上之記載，而非被告負有代違占建戶繳交房地價
    款之義務；原眷戶與違占眷戶之區別業經「國軍老舊眷村改
    建條例」相關規定所明定，且本件系爭土地買賣協議書中亦
    有載明，是以原告主張渠未曾知悉且不可歸責於渠云云，實
    不足採；縱認原告得請求被告給付本件國宅買賣價金，然亦
    與原告負有價購高雄市○○區○○段150、156、157地號等
    土地之義務間，具有履行上之牽連關係為，被告應得行使同
    時履行抗辯權；縱認原告得請求被告給付系爭國宅之買賣價
    金，然被告亦得於1,085,908,550元之數額內主張抵銷，兩
    造所以訂立系爭土地買賣協議書，乃因原告欲於被告所屬「
    海光三村」等三眷村所座落之高雄市○○區○○段150、156
    、157地號等土地上興建國宅，然於系爭土地買賣協議書訂
    立後，原告遲未確定上揭三筆土地之價購期程，經被告於
    89年、90年函知催告，仍未給付土地買賣價款，至92年間原
    告始以因國宅政策調整，擬將系爭土地變更為公園用地，請
    工務局編列預算向被告撥用開發，惟迄今未見原告撥付任何
    土地價款予被告，反而起訴請求被告給付系爭國宅買賣價金
    ，原告之行為無異於阻止付款條件之成就，被告自得民法第
    101條第1項規定，請求系爭土地價款之給付。退步言之，縱
    兩造並未就土地買賣價金之給付約定具體之清償期，惟原告
    消極不予價購系爭土地之行為，實該當以不正當行為阻止清
    償期之發生，被告亦得類推適用民法第101條第1項規定，視
    為系爭土地價款之清償期於原告起訴時已屆至，被告機關應
    得依民法第101條第1項規定，請求系爭土地價款之給付，並
    以此金額主張抵銷等語，並聲明：原告之訴駁回。
四、原告主張兩造為執行國軍老舊眷村改建，於85年8月19日簽
    訂土地買賣協議書，由原告承購被告高雄市○○區○○段
    150、156、157地號之3筆土地，並由原告以成本價提供翠峰
    國宅522戶予被告，由被告分配予上開土地之拆遷戶等情，
    業據原告提出土地買賣協議書影本乙件為證，並為被告所不
    爭執，原告主張之前揭事實，堪信為真實。
五、按「解釋意思表示，應探求當事人之真意，不得拘泥於所用
    之辭句。」，又「解釋私人之契約應通觀全文，並斟酌立約
    當時之情形，以期不失立約人之真意。」、「解釋當事人所
    立書據之真意，以當時之事實及其他一切證據資料為其判斷
    之標準，不能拘泥字面或截取書據中一二語，任意推解致失
    真意。」、「解釋契約應以當事人立約當時之真意為準，而
    真意何在，又應以過去事實及其他一切證據資料為斷定之標
    準，不能拘泥文字致失真意。」（最高法院18年上字第1727
    號判例、19年上字第28號判例、91年度台上字第2537號判決
    參照）。且公務機關於締結私法上之契約時，基於依法行政
    之特性，各行政機關原則上均應推定其知悉締約時之現行法
    令，如行政主體或公務機關間之私法契約因文意不清、句意
    不明導致締約之行政主體或公務機關為履行合約而致違反法
    律之規定時，該條款即應為限縮之解釋，始符合公務員依法
    行政之要求。此外，如契約條款之文意不清、句意不明，導
    致契約違反法令而有契約全部無效之疑慮時，基於契約之合
    法性解釋原則，亦應將該條款文義於合於法令之規範下限縮
    或擴張其文義，以符合法令之規定。本件原告主張被告機關
    於土地買賣協議書第7條已承諾將自行籌款支付價款85%及遲
    延給付之利息云云，然而為被告所否認，稱該條之約定僅係
    撥款程序上之約定等語，經查：
（一）按「本條例所稱原眷戶，係指領有主管機關或其所屬權責
      機關核發之國軍眷舍居住憑證或公文書之國軍老舊眷村住
      戶。」、「前項所稱之違占建戶，以本條例施行前，經主
      管機關存證有案者為限。」為國軍老舊眷村改建條例第3
      條第2項、第23條第2項所明定。又「原眷戶可獲之輔助購
      宅款，以各直轄市、縣 (市)轄區內同期改建之國軍老舊
      眷村土地，依國有土地可計價公告土地現值總額百分之六
      十九點三為分配總額，並按其原眷戶數、住宅興建成本及
      配售坪型計算之。分配總額達房地總價以上者，原眷戶無
      須負擔自備款，超出部分，撥入改建基金；未達房地總價
      之不足款，由原眷戶自行負擔。」、「改建、處分之眷村
      及第四條之不適用營地上之違占建戶，主管機關應比照當
      地地方政府舉辦公共工程拆遷補償標準，由改建基金予以
      補償後拆遷，提供興建住宅依成本價格價售之，並洽請直
      轄市、縣 (市)政府比照國民住宅條例規定，提供優惠貸
      款。」亦為國軍老舊眷村改建條例第20條第1項、第23 條
      第1項定有明文。是依國軍老舊眷村改建條例之規定，被
      告僅依法提供補助購宅款予符合眷改條例所指原眷戶資格
      之受分配戶繳付餘款，至不符「原眷戶」資格而依法未能
      享有輔助購宅款之違占建戶者，由被告洽請原告協助渠等
      辦理銀行貸款繳納，要非全數逕由被告代所有受分配戶負
      給付之責。觀諸與本件相關之臺北高等行政法院89年度訴
      字第1502號判決及最高行政法院92年度判字第79 6號判決
      ，亦均認：「此所謂『負責籌款』係指由被告依法提供補
      助購宅款予符合眷改條例所指原眷戶資格之受分配戶繳付
      餘款，至不符『原眷戶』資格而依法未能享有輔助購宅款
      之違佔建戶者，由被告協助渠等辦理銀行貸款繳納，要非
      全數逕由被告代所有受分配戶負給付之責。」，足見本件
      土地買賣協議書第7條之約定，非指被告負有代違占建戶
      給付系爭房地價金予原告之義務，仍須回歸依據國軍老舊
      眷村改建條例之相關規定辦理。如將該協議第7條強加解
      釋為被告無論何種情形均須代所有受分配戶負給付之責，
      而不區別「原眷戶」或違建戶時，則不啻要求被告違反國
      軍老舊眷村改建條例違法行政，且造成原被告當時締約之
      相關人員均有違法失職之疑慮，是原告主張土地買賣協議
      書第7條之約定係屬給付之約定，並不足採。
（二）至於原告另稱依海軍總司令部 (85) 揚眷字第 02742 號
      函附件所載之住戶 (即原眷戶）與公地自建戶 (即違占建
      戶 )等，難從文字上逕為區別，且該函文中亦未載明承購
      戶之差異及法令依據，故難以此歸責於原告云云。惟查：
      國軍老舊眷村改建條例相關條文業就原眷戶及違占眷戶所
      得享有之權益予以明定，已如前述，原告高雄市政府既身
      為行政機關，並參與辦理眷村改建之相關作業，理應熟知
      國軍老舊眷村改建條例之規定，自不待言。且本件土地買
      賣協議書第5條亦已明文約定：「原眷戶及違占建戶房屋
      與地上、地下及空中一切設施等均由乙方負責騰空清理，
      ……。」，可見該協議書中已明確提及原眷戶及違占建戶
      ，並非原告所稱系爭土地買賣協議書並無原眷戶或違占眷
      戶之區別。再觀諸被告提出與本件有關之國宅買賣契約，
      亦已明訂雙方當事人為原告高雄市政府與違占建戶，可知
      本件須負擔給付房地價款義務之人應為違占建戶，被告機
      關依法僅係協助違占眷戶辦理貸款，益證系爭土地買賣協
      議書第7條實係基於上開法令規定之範圍內所為之約定，
      並無任何矛盾或違法之處。堪信被告抗辯系爭土地買賣協
      議書第7條之約定，僅為繳款程序上之記載，而非被告機
      關因此負有代違占建戶繳交房地所餘價款之義務之情係屬
      合理。又本件尚未繳款或貸款向原告繳納者，均係屬違建
      戶，其中並無「原眷戶」等情，為兩造所不爭執，是原告
      以土地買賣協議書第7條，主張被告有給付之義務，揆諸
      前開說明，於法尚有未合，其請求即無理由。
六、從而，原告依據契約關係，請求被告給付原告67,487,603元
    ，及自94年10月1日起至清償日止，其中本金38,156,440元
    依附表一所示之國宅基金提供部份之利率、本金2,500,000
    元依附表一所示之銀行融資提供部份之利率計算之利息，即
    無理由，應予駁回。
七、因本案事證已臻明確，兩造其餘主張陳述及所提之證據，均
    毋庸再予審酌，附此敘明。
八、結論：原告之訴為無理由，依民事訴訟法第78條判決如主文
    。
中　　華　　民　　國　　96　　年　　6 　　月　　29　　日
                  民事第六庭    法　官　郭美杏
以上正本係照原本作成
如對本判決上訴，須於判決送達後20日內向本院提出上訴狀
中　　華　　民　　國　　96　　年　　7 　　月　　2 　　日
                    　　　　　　書記官　潘惠梅
